【裁判字號】    92,上易,53
【裁判日期】    920730
【裁判案由】    妨害名譽
【裁判全文】
臺灣高等法院花蓮分院刑事判決  九十二年度上易字第五三號
    上訴人即自訴人  丁○○
    被          告  己○○
    選 任 辯 護 人  曾泰源律師
    被          告  丙○○
    選 任 辯 護 人  乙○○律師
右上訴人因被告妨害名譽案件，不服臺灣花蓮地方法院九十年度自字第三０號中華民
國九十二年二月七日第一審判決，提起上訴，本院判決如左：
    主  文
上訴駁回。
    理  由
一、按訴訟程序是否合法應優先於實體法而為審查，如訴之提起已為法所不許時，即
    應先於實體而為程序判決，必待訴權存在要件完全具備時，始得進而為能否證明
    被訴罪嫌或行為是否不罰之實體判決（最高法院七十九年度台上字第五二八七號
    判決意旨參照）。本件被告辯稱：上訴人即自訴人丁○○於原審辯論終結後已喪
    失行為能力，依法不能提起上訴等語，既涉及自訴人之上訴是否合法之程序問題
    ，本院自應就該部分先為審酌。經查：
  (一)本院於民國(下同)九十二年六月二十七日會同鑑定證人即自訴人入住臺中市澄清
    醫院期間之主治醫師戊○○，至自訴人位於臺中縣豐原市○○路二一二巷四十一
    號之住處勘驗自訴人之意識能力與心智能力，勘驗結果略為：自訴人因氣管已作
    氣切治療而無法言語，其對於日常生活之對話雖能以眨眼及舉手等動作回應，但
    反應緩慢，且當法官詢問：於原審法院判決被告無罪後，其子女有無徵詢其是否
    提起上訴，並告知將委請律師進行上訴等問題時，曾要求自訴人以眨眼三次之方
    式表示其知情，惟其並無眨眼三次之回應等情，有本院九十二年六月二十七日勘
    驗筆錄附卷可按；且鑑定證人戊○○醫師於本院訊問時亦證稱：據伊之觀察，自
    訴人今天（指勘驗當日）之狀況不是很好，對日常生活之照顧問題雖能緩慢地回
    應，但對複雜之問題沒有辦法回答，像法官所問有關案件敗訴之問題即屬比較有
    內容之問題，自訴人無法每次都很精確表達自己之意思，以其今日之情況要瞭解
    問題後再作回應確有困難等語（見本院九十二年六月二十七日訊問筆錄），足見
    自訴人顯難瞭解「上訴」及「委任律師」等字詞之含意，而無法就「是否對原審
    判決提起上訴」及「是否委任律師」等問題表示其意思。
  (二)又自訴人於九十二年一月二十八日因急性腸胃炎入住澄清醫院，住院時有急性暫
    忘之現象，當時意識能力欠佳，只有單純對日常生活之資訊溝通有所反應，但對
    於複雜之問題沒有辦法進行回應，自訴人在電解質及腸胃併發症穩定後，即於九
    十二年一月三十一日出院，而急性暫忘之情況在併發症穩定後約一個星期即可回
    復到生病前之狀況乙節，業經鑑定證人戊○○醫師證述甚詳（見同上訊問筆錄）
    。參以自訴人自出院後迄本院勘驗時已逾五個月，應已脫離急性暫忘之期間而回
    復至九十二年一月二十八日住院前之狀況，然自訴人於本院勘驗時仍無法瞭解「
    上訴」及「委任律師」等字詞之含意，而無法就「是否對原審判決提起上訴」及
    「是否委任律師」等問題表示其意思，已如前述，足見自訴人於九十二年一月二
    十八日住院前，尚無併發症時，同樣處於無法表示「欲對原審判決提起上訴」或
「欲委任律師進行上訴」等意思之狀況，且澄清醫院亦認定自訴人於九十二年二
    月份以後應無清醒之意識，無明白表示自己意思之能力（見卷附該院九十二年六
    月二日澄敬字第五二六號函），是自訴人於原審九十二年一月二十一日辯論終結
    後提起上訴前，已喪失行為能力之事實，堪以認定。
二、次按刑事訴訟法第三百四十六條規定原審之代理人或辯護人，得為被告之利益而
    上訴，此項規定，非可類推解釋，而認自訴人之代理人亦得為自訴人之利益而代
    自訴人提起上訴（最高法院七十一年台上字第七八八四號判例參照）。本件自訴
    人於原審之代理人甲○○律師固陳稱：自訴人九十二年二月二十日之聲明上訴狀
    ，係伊根據原審代理人之權限幫自訴人提起上訴云云（見本院九十二年四月三十
    日訊問筆錄第二頁），惟查本案係屬自訴案件，揆諸前揭判例說明，甲○○律師
    自無為自訴人之利益而代自訴人提起上訴之權利；且自訴人於九十二年一月二十
    八日前即已喪失行為能力，應無法於九十二年四月三十日委任甲○○律師進行上
    訴，是甲○○律師於本件亦無代理人之權限。準此，縱認本件係由甲○○律師代
    自訴人提起上訴，於法亦有未合。
三、末按當事人對於下級法院之判決有不服者，得上訴於上級法院，如自訴人於辯論
    終結後喪失行為能力或死亡者，得由第三百十九條第一項所列得為提起自訴之人
    上訴，刑事訴訟法第三百四十四條第一項定有明文。本件自訴人於原審辯論終結
    後喪失行為能力乙節，已如前述，依上開規定，自訴人之子女固得對原審判決提
    起上訴，惟查自訴人九十二年二月二十日刑事聲明上訴狀之當事人欄記載「上訴
    人即自訴人丁○○」，顯係以自訴人之名義提起上訴，是本件上訴亦非自訴人之
    直系血親所提起至明，自無從認係合法之上訴。
四、綜上所述，自訴人於原審辯論終結後既已喪失行為能力，即不得再以其本人之名
    義聲明上訴，而其原審代理人不僅無代其提起上訴之權利，亦未受合法委任為其
    聲明上訴，是本件自訴人所提起之上訴，顯不合法，且已無從補正，爰不經言詞
    辯論駁回之。至自訴人之女莊琇芳雖於九十二年七月二十三日具狀聲明承受訴訟
    ，惟本件既於自訴人聲明上訴時已不合法，自訴人之女莊琇芳縱於嗣後聲明承受
    訴訟，亦無法治癒上訴不合法之瑕疵，併此敘明。
據上論斷，應依刑事訴訟法第三百六十七條前段、第三百七十二條，判決如主文。
中      華      民      國    九十二    年    七      月    三  十    日
                                審判長法官  吳  鴻  章
                                      法官  林  慶  煙
                                      法官  張  健  河
右為正本證明與原本無異。
本件不得上訴。
                                    書記官  陳  有  信
中      華      民      國    九十二    年      七      月    三  十    日


司法院資訊處製作；財團法人民間司法改革基金會備份。
